最高法院刑事判決                              八十七年度台上字第二二一三號
    上  訴  人  甲○○
    選任辯護人  俞兆年律師
右上訴人因貪污案件，不服台灣高等法院中華民國八十六年一月二十九日第二審更審
判決（八十五年度上更(二)字第七二一號，起訴案號：台灣台北地方法院檢察署八十一
年度偵字第一七五七二號），提起上訴，本院判決如左：
    主  文
原判決撤銷，發回台灣高等法院。
    理  由
本件原判決認定上訴人甲○○係台北市政府警察局（下稱市警局）古亭分局（現改為
中正第二分局）廈門街派出所警員，為依據法令從事公務之人員。因與龐潤強有財務
糾紛，並熟知龐潤強常在台北市○○路四九七號三樓（整編後新址改為汀州路二段二
四九號三樓）邱榮華租住處出入，竟於民國八十一年二月二十一日下午一時許，以匿
名電話方式向市警局一一○報案台偽稱：台北市○○路四九七號三樓（整編後新址改
為汀州路二段二四九號三樓）內有人販賣安非他命。意圖使住於其內之邱榮華、龐潤
強等人受刑事處分，案經該台通報古亭分局勤務中心，再轉至廈門街派出所由值班警
員蘇信昌於當日下午一時十分接報後，由於備勤之上訴人不在場，隨即指派待命服勤
之警員楊慶燦率同台灣警察專科學校（稱警校）實習生蔡崑達前往上址處理，嗣上訴
人亦尾隨前往上址執行臨檢，上訴人乃預以狀似安非他命藥品置於室內，再指示不知
情之蔡崑達在客廳垃圾桶旁拾取七星牌香菸盒交予上訴人，上訴人取出盒內疑似安非
他命物品，即稱查獲安非他命，要在場之龐潤強、邱榮華、黃紹聯、朱敬賢等人承認
該物為何人所有，但為龐潤強等人否認，上訴人乃要求楊慶燦、蔡崑達先行返回派出
所，此案交由伊處理，迨楊、蔡二員離去後，上訴人即藉端向邱榮華表示，欲擺平此
事需先出新台幣（下同）二萬元，邱榮華惟恐被移送偵辦心生畏懼，經詢問在場之龐
潤強、朱敬賢、黃紹聯等人均無現款後，乃請龐潤強打電話予邱榮華胞兄邱榮豐自服
務公司帶錢返家，邱榮豐於當日下午二時三十分許攜回一萬元現款交予邱榮華，再由
邱榮華交予甲○○，甲○○收受後始於臨檢紀錄記載未發現不法情事後，持該疑似安
非他命之不明物品離去等情，因而撤銷第一審之判決，改判論處上訴人依據法令從事
公務之人員，藉端勒索財物罪刑，固非無見。
惟查(一)、科刑判決所認定之事實，與所採之證據，不相適合，即屬證據上理由矛盾，
其判決當然為違背法令；且刑事訴訟法上所謂認定犯罪事實之證據，係指足以證明被
告確有犯罪行為之積極證據而言，該項證據必須適合於被告犯罪事實之認定，始得採
為斷罪之資料。卷查證人龐潤強、黃紹聯、朱敬賢於法務部調查局台北市調查處訊問
時，均僅供稱：上訴人於進入屋內不久，即自稱從客廳垃圾桶內搜獲一瓶保濟丸裝之
安非他命云云（見偵查卷第五十七頁背面、第六十頁背面、第五十四頁背面）。另證
人蔡崑達亦僅供稱：「屋主開門讓我們進入臨檢，楊慶燦與我在屋內客廳四週看了一
下，並未發現可疑，……隨後甲○○進入屋內，在客廳走了一圈，並叫屋主帶張員至
後面看看，張員出來後站在我旁邊，指示我翻看垃圾桶，但我撥看後向甲○○報告未
發現可疑東西，甲○○指著垃圾桶旁邊的七星香菸盒，叫我拿給甲○○，我就將該菸
盒撿起來直接交給甲○○，甲○○於是將該香菸盒打開從中取出一罐保濟丸瓶裝的安
非他命。」等語（見偵查卷第三十九頁），而均未有「甲○○乃預以狀似安非他命藥
品置於室內」云云之供述。原判決援引上開證人之供述為判決基礎，竟謂「被告（上
訴人）如何預以狀似安非他命藥品置於室內，再如何指示不知情之蔡崑達在客廳垃圾
桶旁拾取七星牌香菸盒交予被告，被告取出盒內疑似安非他命物品，……亦分別據證
人即當時在場之人，龐潤強、黃紹聯、朱敬賢、及警校實習生蔡崑達於市調處證述屬
實」云云，尚與卷內資料不盡相符，難謂無證據上之理由矛盾。至邱榮華雖曾供稱：
「該安非他命是甲○○帶來並事先放置的，……甲○○且私下向金惠玲透露在汀州路
臨檢到的安非他命是他帶來，並在二月二十一日當天要進入臨檢前，見我們都在睡覺
，由大門旁陽台的窗口先行丟入的。」云云（見偵查卷第三十頁反面），但金惠玲於
原審已證稱：「他（指上訴人）沒有這樣告訴我」等語（見原審上訴字卷第四十頁背
面）。則邱榮華上開供述之真實性如何﹖亦非無疑而待究明，原審對此未詳加調查釐
清，遽採為判決之基礎，亦有可議。(二)、刑法第一百七十一條之未指定犯人誣告罪，
所謂「未指定犯人」，乃絕對未指定何人之義，若僅未曾明示，而依其誣告之情形，
可推知為暗示某特定人者，則屬同法第一百六十九條第一項之普通誣告罪。原判決論
處上訴人牽連犯刑法第一百七十一條之未指定犯人誣告罪，然其事實欄關於此部分係
記載，上訴人以匿名電話方式向市警局一一○報案台偽稱：台北市○○路四九七號三
樓內有人販賣安非他命，意圖使住於其內之邱榮華、龐潤強等人受刑事處分等情。其
理由說明亦謂上訴人以匿名電話向市警局誣告被害人邱榮華等人持有安非他命及上訴
人一個誣告行為圖使邱榮華等人受害（見原判決理由三）等語。如果無訛，則上訴人
是否未指定犯人而向市警局誣告犯罪，即非無疑而待究明。乃原審關於此部分未詳加
調查釐清，遽論以刑法第一百七十一條之罪，其適用法則亦有可議。又依卷附蘇信昌
記載之（報案）內容為「汀州路四九七號三樓有人販賣安非他命。」等語（見偵查卷
第二十二頁），似亦未指明何人在販賣安非他命，而原判決究竟憑何證據而認定此報
案係意圖使邱榮華、龐潤強等人受刑事處分，及係誣告邱榮華等特定人持有安非他命
，復未於理由內詳加說明剖析，亦嫌理由欠備。(三)、證物應示被告，令其辨認，為刑
事訴訟法第一百六十四條所明定。原判決既將劉文正、廖榮祥、賴錫欽之證言，上訴
人與龐潤強電話交談譯文、中央警官學校八十四年六月八日校科字第八四一八八號
函、內政部警政署刑事警察局八十三年九月二十一日刑鑑字第八一六七五號函、法
務部調查局台北市調查處八十三年七月十一日肅字第三六一四一九號及八十四年四
月十七日肅字第四六○七六八號函，作為有罪判決之證據，自應於審判期日將之提
示上訴人辨認，方為合法。然依卷附之審判期日筆錄之記載（見原審更(二)字卷第七十
一頁至第七十四頁），原審對此部分證據並未履行此項程序，遽採為斷罪資料，難謂
無應於審判期日調查之證據未予調查之違法。上訴意旨指摘原判決不當，尚非無理由
，應認仍有撤銷發回更審之原因。又原判決變更檢察官起訴法條，於理由內雖略有說
明，但據上論結欄漏未引刑事訴訟法第三百條，案經發回，更審時如仍為相同之認定
，併應注意及之，附此明。
據上論結，應依刑事訴訟法第三百九十七條、第四百零一條，判決如主文。
中      華      民      國    八十七    年      六      月    二十五    日
                              最高法院刑事第七庭
                                  審判長法官  董  明  霈
                                        法官  丁  錦  清
                                        法官  賴  忠  星
                                        法官  林  茂  雄
                                        法官  王  居  財
      右正本證明與原本無異
                                              書  記  官
中      華      民      國    八十七    年      七      月      二      日
